臺灣高等法院臺中分院刑事判決　　　　　　　　九十二年度上更(一)字第二七九號
　　上　訴　人
　　即　被　告　乙○○
　　選任辯護人　陳沆河律師
右上訴人因違反槍砲彈藥刀械管制條例案件，不服台灣台中地方法院八十九年度訴緝
字第六二五號中華民國八十九年十一月三十日第一審判決（起訴案號：台灣台中地方
法院檢察署八十九年度偵字第七０五八、一０一０八號），提起上訴，判決後經最高
法院發回更審，本院判決如左：
    主  文
原判決撤銷。
乙○○共同以非法方法，剝奪人之行動自由，累犯，處有期徒刑壹年貳月。
    事  實
一、乙○○素行不良，曾有重傷害、恐嚇、肅清煙毒條例、逃亡及違反槍砲彈藥刀械
    管制條例、麻醉藥品管理條例等犯罪紀錄，其中違反麻醉藥品管理條例所處有期
    徒刑四月，於民國八十四年四月二十四日執行完畢，仍不知悔改。復因於八十九
    年二月五日晚十時許，夥同楊明竹、陳俊隆在台中縣烏日鄉某處，與甲○○等人
    賭博輸錢，而懷疑甲○○詐賭，乙○○當場以賭具丟擲甲○○，陳俊隆則至停放
    在賭場外由其使用之賓士自小客車內取出手槍二支，將其中一支交予楊明竹（乙
    ○○原不知陳俊隆、楊明竹持有槍枝，乙○○對於陳俊隆、楊明竹持槍部分未具
    有共同犯意之聯絡），分持進入賭場內，乙○○遂與陳俊隆、楊明竹二人共同基
    於妨害自由之犯意聯絡，先由乙○○動手毆打甲○○，陳俊隆持手槍對著甲○○
    ，楊明竹以手槍抵住甲○○腰際，共同將甲○○押上該賓士自小客車，由陳俊隆
    負責駕駛，楊明竹坐在右前座，乙○○坐在後座左側，甲○○坐在後座中間，另
    見狀跟隨上車之雙方朋友貓仔、林朝樹則坐在後座右側，載往台中縣大肚山區嶺
    東商專附近，途中在林朝樹不斷勸解下，一度下車協調未果，三人又將甲○○押
    往台中縣烏日鄉○○路○段榮和巷三十號楊明竹、乙○○住處，陳俊隆並以行動
    電話聯絡不詳姓名之友人，至其台中市○區○○街一段七六巷十六號住處，拿取
    裝在一只高爾夫球袋內之各式槍彈，指示其友人逕行攜往楊明竹、乙○○家中會
    合（乙○○原亦不知陳俊隆持有該槍枝，該部分乙○○同未參與）。陳俊隆等三
    人將甲○○押至乙○○住處後，命甲○○坐在沙發上，約過十分鐘，另有三名不
    詳姓名男子駕車抵達，其中一人背著一只高爾夫球袋進入屋內，打開球袋取出長
    槍三支、手槍二支及數量不詳之子彈放置桌上，陳俊隆等人且不時向甲○○恫嚇
    稱要甲○○吞下子彈，令甲○○交付新台幣（下同）一百萬元，經在場之林朝樹
    、貓仔說項，陳俊隆等三人最後同意以五十萬元解決，並要甲○○於當日晚上十
    二點前交付，否則要讓其死得很難看，甲○○答應後，陳俊隆等三人始駕車載甲
    ○○及其友人林朝樹、貓仔離去，至台中縣烏日鄉明道中學附近讓甲○○等三人
    下車，其間非法剝奪甲○○行動自由約達一小時三十分。甲○○獲釋後，隨即與
    其友人林朝樹共籌款五十萬元，於當晚十二時許交付陳俊隆等三人。嗣經甲○○
    報案，循線查獲乙○○及陳俊隆、楊明竹等人（陳俊隆、楊明竹共同非法剝奪甲
    ○○行動自由及寄藏槍枝部分，分別業經判刑確定在案）。
二、案經內政部警政署刑事警察局、台中縣警察局及台中市警察局第四分局分別報請
    台灣台中地方法院檢察署檢察官偵查起訴。
    理  由
一、訊據上訴人即被告乙○○（以下簡稱被告）矢口否認有何共同剝奪他人行動自由
    犯行，辯稱：係因甲○○賭博出老千，伊以麻將牌丟甲○○，係阿樹說賭場人太
    多，不要在賭場談，伊未押甲○○，先將甲○○載到嶺東商專，再帶回伊住處，
    未恐嚇甲○○，僅要求甲○○返還伊等輸去的錢，甲○○同意以五十萬元賠償伊
    等，當天伊看到有四、五支槍，但伊未拿槍，事前亦不知楊明竹、陳俊隆有槍云
    云。
二、經查：
（一）右揭犯罪事實，業據共犯被告陳俊隆、楊明竹於警訊時供承在卷，共犯被告陳
      俊隆供稱：「我們懷疑他是郎中，我才請他出去，以免影響其他賭客，上車後
      帶往大肚山，我們希望他把我們輸的錢拿出來，當場有乙○○、楊明竹曾以拳
      頭毆那賭客，而我車上Ｘ五－五五五九號賓士車放有二枝短槍，有拿出來嚇那
      賭客；後又將那名賭客載往楊明竹家中，我又打電話叫友人把我家中乙只高爾
      夫球袋送來，而高爾夫球袋內也放有幾把槍械」（見八十九年度偵字第七○五
      八號偵查卷第十八頁背面），「我與乙○○和楊明竹兄弟將他帶上車載往大肚
      山，並質問那人為何要詐賭，要他把我們輸的錢拿出來，但那人一直回答沒有
      詐賭，而我車上Ｘ五－五五五九號車上放有二枝短槍，就拿出來嚇那賭客‧‧
      ‧最後那名賭客答應以五十萬元了事」（見同上偵查卷第二一頁）。共犯被告
      楊明竹供稱：「我哥哥乙○○輸了二十幾萬，陳俊隆輸了三十幾萬，在此之同
      時，我哥哥及大胖（陳俊隆）看到被害人之女友與阿樹在咬耳朵及一些奇怪動
      作，才認為他賭老千，便將麻將往他身上摔去，陳俊隆匆忙跑出外面，至車上
      （鵬馳黑色三百型轎車）拿了一把黑色三八手槍，我跟在後面把它搶過來，進
      入賭場，朝屋頂指著，然後將被害人押出去坐上陳俊隆所有之黑色賓士轎車‧
      ‧‧其中一名男子拿了一把克拉克黑色手槍交給陳俊隆‧‧‧陳俊隆又打電話
      聯絡不詳之人把車（指槍）帶過來，有一些事情要解決，叫他們直接到我住處
      成功嶺附近見面，‧‧‧帶進我家客廳，令其坐在椅子上，我把原先所持之三
      八手槍放置桌上，陳俊隆又叫我進入家裏廚房水龍頭底下拿出一把手槍也放在
      桌上，陳俊隆那一把手槍也放在桌上，另外後來那三個人開了一部咖啡色ＢＭ
      Ｗ舊型式轎車到達時，其中一位較胖者，背著高爾夫球袋進來，放在桌上，打
      開一看，裏面裝有一把M16、一把MP5及一把九○手槍交給陳俊隆，‧‧‧大胖
      原來要求一百萬，最後給貓仔面子，作成協議拿出五十萬元給大胖擺平此事，
      約定當天十二點交錢，經我們同意後，陳俊隆才將被害人載至臺中市明道中學
      讓他離去。」（見同上偵查卷第二四頁背面、二五頁及背面），並經被害人甲
      ○○指稱：「事發突然，在這同時歹徒大胖者（指陳俊隆）即由賭場外面拿把
      左輪手槍進入，另在場綽號阿德者（指楊明竹）亦由身上掏出手槍，三名歹徒
      合力把我架出去，我朋友阿樹及阿樹的朋友亦隨追出欲勸和，三名歹徒隨即把
      我押入一輛賓士轎車，車號Ｘ五－五五五九號黑色，我朋友阿樹及友人亦同時
      上車勸和，上車後即由綽號大胖者開車，並指揮欲把我押往大肚山上，在行車
      途中大胖又以行動電話連絡另外三名同伴，交待他們帶東西直接令他們至阿貴
      家會合，然後車子直接開至阿貴的烏日鄉成功嶺附近的住處，到達阿貴的家中
      ，另三名同伴亦趕到，並從袋子取長槍兩把，在場由大胖等人輪流脅迫我承認
      是郎中，令我要拿出一百萬元出來解決，否則脅迫要我吞下子彈，並馬上再帶
      離直接到大肚山上，要叫我自己挖洞活埋我，或用槍打掉我，我朋友在旁一直
      勸，最後由我朋友在場與歹徒達成協議，要我付出五十萬元，然後歹徒再恐嚇
      我如果沒有在十二點前交付五十萬即會讓我死得很難看，我們離開後才與阿樹
      共同湊錢五十萬元，由阿樹拿去阿貴的住處交付給他們，對方才放過我們」，
      「綽號阿桂就拿起麻將筒仔扎我，綽號大胖及阿德則走出去，自外面進入，綽
      號大胖手持黑色左輪手槍對著我，綽號阿德手持類似黑色白朗寧手槍堵住我腰
      間，阿桂並出手毆打我，押我出去，乘坐由綽號大胖所駕駛之Ｘ五－五五五九
      號黑色朋馳轎車，然後往臺中縣大肚山上，我朋友阿樹及他的一位朋友看到我
      被押上車後，他們二人也立即隨著上車，在往大肚山途中，我朋友阿樹二人在
      車上與綽號阿桂溝通及勸和，並一度下車溝通，之後，我們才掉頭折返，綽號
      大胖則一邊開車，一邊打行動電話叫人把東西（很明顯的應該是槍）全部拿來
      大肚山，事後打了第二通，叫他們把東西拿到綽號阿桂家裏，我們先到達阿桂
      家，他們命我坐在沙發上，不時把手槍拿在手上把玩，之後阿德又從房內拿了
      一把黑色白朗寧手槍出來，他們要叫我吞子彈及恐嚇要對我不利，十分鐘後來
      了三個我不認識之人，他們開了另一部ＢＭＷ轎車，其中一個人背著高爾夫球
      袋進來，打開球袋，拿出一把霰彈槍，一把M16 及一把衝鋒槍和二把手槍及子
      彈，阿德作勢要打我，經我朋友一直與他們溝通，起初他們開口要拿一百萬出
      來，最後達成協議拿出五十萬擺平此事，我朋友為了我的安危答應了他們的條
      件，在當天晚上十二點以前要把錢湊足給他們」等語綦詳（見同上偵查卷第二
      九頁以下），互核渠等上開供指訴知情節大致相符。徵之被告及共犯被告陳俊
      隆、楊明竹等人因懷疑被害人甲○○詐賭，即將被害人甲○○強押上車帶至楊
      明竹、乙○○住所，又由乙○○動手毆打被害人，或欲逼令其吞子彈，或出言
      恫嚇被害人，自係以強暴、脅迫手段之非法剝奪被害人行動自由甚明。而關於
      共犯被告楊明竹、陳俊隆二人，經本院以八十九年度上訴字第二０五三號判決
      ，認定其二人與被告有共犯本件之妨害自由罪，亦有該案判決書在卷可憑（見
      本院前審卷第六十九至七十八頁），並經調閱本院另案九十年度上更（二）字
      第四○○號卷宗查核無誤。綜合上述，被告與共犯被告楊明竹、陳俊隆等人，
      顯具有共同剝奪被害人甲○○行動自由之犯意聯絡及犯行甚明。
（二）次按共同正犯，不僅在客觀上需有共同行為，在主觀上尚須有犯意聯絡，而共
      同正犯之意思聯絡，固不以明示通謀為必要，即相互間有默示之合致，亦屬之
      。然所謂默示合致，必須由其行為或其他客觀情事，他人可以推知其有同意之
      表示始可，倘單純之無異議或未加制止，尚不能遽認有默示之合致，而論以共
      同正犯。查本件被告堅決否認其事前即知悉共犯被告陳俊隆、楊明竹持有上開
      槍彈，而觀諸被害人甲○○及共犯被告陳俊隆、楊明竹之上開指供訴，可知被
      告與共犯被告楊明竹、陳俊隆等人係因賭博輸錢，而懷疑被害人甲○○詐賭，
      始由共犯被告陳俊隆起意至停放在賭場外由其使用之賓士自小客車內取出手槍
      二支，將其中一支交予共犯被告楊明竹；另於強押被害人甲○○途中，亦係由
      共犯被告陳俊隆臨時起意，另以行動電話聯絡不詳姓名之友人，至其台中市○
      區○○街一段七六巷十六號住處，拿取裝在一只高爾夫球袋內之各式槍彈，指
      示其友人逕行攜往楊明竹、乙○○家中會合，依此，尚難遽認被告事前確已知
      悉共犯被告陳俊隆等人持有上開槍枝之行徑，是被告上開所辯稱，即非屬無據
      。另被害人甲○○於警訊時先供稱：到達阿桂（指被告）家，他們命我坐在沙
      發上˙˙˙十分鐘後來了三個我不認識之人，他們開了另一部ＢＭＷ轎車，其
      中一個人背著高爾夫球袋進來，打開球袋，拿出一把霰彈槍，一把M16 及一把
      衝鋒槍和二把手槍及子彈，被告拿了那把M16 作勢要打我等語（見同上偵查卷
      第三十三頁），嗣於原審審理時則指稱：在乙○○家中有看到陳俊隆拿手槍且
      把玩彈夾，後來要走時是楊明竹及乙○○把手槍收起來等詞（見原審卷第七十
      七頁），後於本院前審審理時另指稱：到乙○○住處，乙○○叫他弟弟（指楊
      明竹）把一把槍拿出來˙˙後來又有三個人拿一個高爾夫球袋，乙○○從高爾
      夫球袋拿出長槍三把，手槍二把，還有三包子彈，有時拿手槍指著我˙˙˙等
      語（見本院前審卷第二八、二九頁），依上指述，被害人甲○○就被告當時究
      係自何處取出槍枝？及持何種槍枝等情，前後指訴不一，而參諸共犯被告陳俊
      隆、楊明竹與當時在場證人林朝樹亦均未曾供述在被告住處時，被告有何共同
      持有槍枝之情事，自亦難僅憑被害人甲○○上開甚有瑕疵之唯一指訴，逕以推
      斷被告在其住處確另有共同持有槍枝之行徑。再被告雖曾供稱：在車上及其住
      處均見不詳姓名之人持有槍彈等情，然被告亦另堅稱：當時伊並無看到共犯被
      告陳俊隆、楊明竹等人有持槍強押被害人甲○○上車等詞，而觀被害人甲○○
      及共犯被告陳俊隆、楊明竹等人之陳述，就此亦無法明確加以供明，則被告事
      前既未知悉共犯被告陳俊隆、楊明竹等人持有上開槍彈，且查無其他積極證據
      足認被告有何行為或其他客觀情事，可得推知被告有同意且共同參與其他共犯
      被告陳俊隆、楊明竹等人另有持槍彈之犯行，揆諸上開說明，自難僅憑被告其
      後曾見到共犯被告陳俊隆、楊明竹等人持有槍彈之際，其單純之無異議或未加
      制止，即逕以認定被告與渠等就持有槍彈之行為，有何默示合致之共同犯意聯
      絡，而應論以共同正犯，亦謂被告共同涉有持有上開槍、彈之犯行（本件公訴
      人起訴時，亦未認被告有何共同涉犯持有上開槍彈之犯行）。
（三）另證人林朝樹於本院前審調查時雖證稱：於賭場時並未見到槍枝，只有在乙○
      ○家才看到槍枝，不知何人拿槍枝過去，是其提議到乙○○家中，上車是其叫
      甲○○一起上車的，楊明竹、乙○○、陳俊隆沒用脅迫的動作云云（見本院前
      審卷第五四至五六頁）。然參之其於本院前審調查同時又證稱：「我於（賭場
      ）客廳喝茶，聽到外面吵架我就進去叫甲○○出來趕快離開，不要發生事情，
      ˙˙但那時楊明竹跟我說他們輸錢懷疑甲○○詐賭，需到他們家看如何處理，
      ˙˙當時他們要到嶺東的山上，我勸他說大家都認識，可以到家裡談，所以車
      子又開回楊明竹的家裡˙˙˙乙○○說至沒有人的地方處理，是我提議至家裡
      」等語（見本院前審卷同上筆錄），足見該證人林朝樹原意係要被害人速速離
      開，惟因被告等人之強勢動作，始不得不隨行上車，並於途中勸和，保護被害
      人甲○○免於受害，益足證被害人甲○○係受迫無法抗拒而上車。該證人林朝
      樹嗣所稱：未見被告等持槍脅迫被害人上車云云，應係不欲得罪被告等而為避
      就之詞，自不足為有利於被告之認定。
（四）綜上所述，被告上開所辯，無非卸責之詞，不足採信。本案事證明確，被告共
      同涉有非法剝奪被害人甲○○行動自由之犯行，堪以認定。辯護人雖另聲請傳
      訊證人林朝樹到庭作證，然該證人前業經本院另案傳訊到庭作證，有該訊問筆
      錄附於本院前審卷足憑；且本案事證已臻明確，本院認自無庸再傳訊該證人到
      庭作證之必要，附此敘明。
三、核被告所為，係犯刑法第三百零二條第一項之非法剝奪他人行動自由罪。其與楊
    明竹、陳俊隆間，有犯意聯絡及行為分擔，應論以共同正犯。又刑法第三百零二
    條第一項及第三百零五條之罪，均係以人之自由為其保護之法益。而刑法第三百
    零二條第一項之罪所稱之非法方法，已包括強暴、脅迫或恐嚇等一切不法手段在
    內。因之，如以非法方法剝奪他人行動自由行為繼續中，再對被害人施加恐嚇，
    則其恐嚇之行為，仍屬於非法方法剝奪行動自由之部分行為，應僅論以刑法第三
    百零二條第一項之罪，無另成立同法第三百零五條之罪之餘地（參最高法院八十
    九年度台上字第七八○號判決）。查被告夥同共犯被告陳俊隆、楊明竹等，將被
    害人甲○○強押上車，並載至被告住處，則被告等在剝奪被害人甲○○行動自由
    之繼續中，復在其住處對告訴人甲○○所為之恐嚇行為，依上開判決意旨說明，
    自屬包括於刑法第三百零二條第一項之以非法方法剝奪他人行動自由之同一意念
    之中，縱被告所為合於刑法第三百零五條之情形，仍應視為剝奪行動自由之部分
    行為，不另論罪。又被告曾因違反麻醉藥品管理條例案件，經判處有期徒刑四月
    ，於八十四年四月二十四日執行完畢，有台灣台中地方法院檢察署刑案資料查註
    紀錄表及台灣高等法院被告全國前案紀錄表在卷足憑，其於有期徒刑執行完畢後
    ，五年內再犯有期徒刑以上之本罪，為累犯，應依法加重其刑。原審對被告予以
    論罪科刑，固非無見，惟被告僅於妨害自由部分與楊明竹、陳俊隆等人具有犯意
    之聯絡，對於楊明竹、陳俊隆持有槍彈部分並無犯意之聯絡，已如上述，原審未
    分別敘明，而認定被告與楊明竹、陳俊隆有犯意之聯絡，原審之認定即有不明確
    ，自有未當，被告上訴意旨仍執前詞否認有妨害自由之犯行，自不足採，其上訴
    雖無理由，然原審判決既有前揭可議，自仍應由本院予以撤銷改判。爰審酌被告
    素行不良，仍不知悔改，因懷疑被害人詐賭，即強押被害人索回賭輸之金錢，危
    害社會治安及其犯罪動機、手段、犯罪後態度等一切情狀，量處如主文第二項所
    示之刑，以資懲儆。
四、公訴意旨另以：被告與陳俊隆、楊明竹於前揭時地，強押並恐嚇被害人甲○○，
    使甲○○心生畏懼，而交付五十萬元，認被告亦涉有刑法第三百四十六條第一項
    之恐嚇取財罪嫌。經查被害人甲○○於案發前，確與被告及陳俊隆、楊明竹等人
    ，在台中縣烏日鄉○○街某處賭場內賭博，當時被告乙○○等三人因輸錢，即質
    疑被害人詐賭，而強押被害人外出，嗣被害人獲釋後，係與其友人林朝樹共籌五
    十萬元交付，已據被害人甲○○於警訊及審理時供明，並經證人林朝樹於本院另
    案訊問時證述無訛，被害人甲○○另於原審審理時供稱在被告家中，承認賭博詐
    賭等情，即被告等人係因懷疑被害人詐賭，始強押被害人欲索回賭輸之金錢，被
    害人當時並無相當資力，被告等如非為索回賭輸之金錢，以楊明竹、陳俊隆二人
    擁有之上述強大火力槍彈，依常理應不須如此大費週章，而僅為恐嚇被害人五十
    萬元，顯見被告等確因主觀上認被害人賭博詐賭，始強押被害人外出，欲索回賭
    輸之金錢，自難認有不法所有意圖，所為尚與恐嚇取財罪之構成要件有間，不能
    令負該罪責，惟公訴人認被告此部分行為，與其前開有罪部分，有方法結果之牽
    連關係，為裁判上一罪，爰不另為無罪之諭知。
五、據上論斷，應依刑事訴訟法第三百六十九條第一項前段、第三百六十四條、第二
    百九十九條第一項前段、刑法第二十八條、第三百零二條第一項、第四十七條、
    罰金罰鍰提高標準條例第一條前段判決如主文。
本案經檢察官丙○○到庭執行職務。
中      華      民      國      九十三      年    一     月     七      日
                                   臺灣高等法院臺中分院刑事第八庭
                              審判長法  官  羅  得  村
                                               法  官  劉  榮  服
                                               法　官  黃  文  進
右正本證明與原本無異。
如不服本判決應於收受送達後十日內向本院提出上訴書狀，其未敘述上訴之理由者並
得於提起上訴後十日內向本院補提理由書（均須按他造當事人之人數附繕本）。
                                               書記官  許  麗  花
中      華      民      國　  九十三     年      一      月     八      日
附錄論罪科刑法條：
刑法第三百零二條第一項：
私行拘禁或以其他非法方法，剝奪人之行動自由者，處五年以下有期徒刑、拘役或三
百元以下罰金。
                                                              　　　　　Ｆ
